# Definição operacional das síndromes

As síndromes abaixo representam uma versão inicial, simplificada e moldável da proposta. O foco está nos principais sintomas e nas principais doenças/eventos que cada grupo pode ajudar a captar.

```{r}
#| include: false
#| message: false
#| warning: false
source("R/00_pacotes.R")
source("R/01_config_sindromes.R")

sindromes_config |>
  dplyr::select(
    sindrome_id, nome, prioridade, sintomas_principais,
    doencas_relacionadas, cids_relacionados
  ) |>
  knitr::kable()
```

## Princípio geral

A classificação considera sete síndromes febris mutuamente exclusivas. A febre é considerada condição necessária para a classificação textual por regex e por LLM. Quando houver CID informativo, a classificação por CID é considerada soberana.

::: {.callout-important}
## CID soberano

Quando o CID estiver disponível e for compatível com uma das síndromes definidas, a `classificacao_cid` prevalece sobre a classificação textual. Ainda assim, o sistema mantém as classificações por regex e LLM para auditoria.
:::

## Síndromes incluídas

```{r results='asis'}
for (i in seq_len(nrow(sindromes_config))) {
  x <- sindromes_config[i, ]

  cat('<div class="syndrome-card">')
  cat('<h3>', x$nome, '</h3>')
  cat('<p><strong>ID:</strong> ', x$sindrome_id, '</p>')
  cat('<p><strong>Definição operacional:</strong> ', x$descricao, '</p>')
  cat('<p><strong>Sintomas principais:</strong> ', x$sintomas_principais, '</p>')
  cat('<p><strong>Doenças/eventos relacionados:</strong> ', x$doencas_relacionadas, '</p>')
  cat('<p><strong>CIDs relacionados:</strong> ', x$cids_relacionados, '</p>')
  cat('</div>')
}
```

## Observações metodológicas

As definições aqui apresentadas não pretendem encerrar a discussão clínica ou epidemiológica. Elas funcionam como uma primeira versão operacional para desenvolvimento do pipeline. O código será mantido parametrizável para permitir ajustes posteriores de sintomas, CIDs, prioridades e regras de classificação.
