# Preparação e padronização dos dados

Este capítulo apresenta a base sintética utilizada para desenvolver e demonstrar o pipeline antes do recebimento dos dados reais. A proposta é simular uma base minimamente realista, com variação temporal, múltiplas unidades, perfis demográficos, CIDs, textos clínicos heterogêneos e ruídos frequentes em anamnese.

```{r}
#| include: false
#| message: false
#| warning: false
source("R/00_pacotes.R")
source("R/02_input_normalization.R")
source("R/03_generate_synthetic_data.R")
source("R/04_data_quality.R")
source("R/04_duckdb.R")
```

## Visão geral

A base sintética tem quatro finalidades:

1. permitir o desenvolvimento do pipeline sem depender da base real;
2. testar a robustez das regras diante de textos imperfeitos;
3. simular CIDs coerentes, ausentes e conflitantes;
4. demonstrar as saídas esperadas para gestores e equipe técnica.

::: {.callout-note}
## Uso com dados reais

Quando a base real estiver disponível, a etapa de geração sintética será substituída pela leitura da base do cliente. O restante do pipeline será mantido, desde que os campos sejam mapeados para o schema interno.
:::

## Geração da base sintética

A base é gerada de forma reprodutível, usando uma semente fixa. Caso o arquivo ainda não exista, ele será criado automaticamente.

```{r}
if (!file.exists("data/atendimentos_sinteticos.csv")) {
  save_synthetic_attendances(
    path = "data/atendimentos_sinteticos.csv",
    n = 700,
    seed = 123
  )
}

dados_raw <- readr::read_csv(
  "data/atendimentos_sinteticos.csv",
  show_col_types = FALSE
)

dplyr::glimpse(dados_raw)
```

## Schema interno

O pipeline trabalhará sempre com um conjunto mínimo de campos padronizados.

| Campo | Descrição |
|---|---|
| `record_id` | Identificador único do atendimento |
| `data_atendimento` | Data do atendimento |
| `unidade` | Unidade de saúde |
| `territorio` | Território ou área programática simulada |
| `bairro` | Bairro simulado |
| `idade` | Idade em anos |
| `faixa_etaria` | Faixa etária padronizada |
| `sexo` | Sexo informado |
| `cid` | CID principal ou relacionado |
| `cid_nome` | Nome ou descrição do CID |
| `queixa` | Queixa principal |
| `anamnese` | Texto da anamnese |
| `texto_clinico` | Campo textual consolidado |
| `texto_clinico_norm` | Texto clínico normalizado |

## Mapeamento da base

Mesmo que a base do cliente tenha nomes diferentes, o pipeline depende apenas do mapeamento correto.

```{r}
mapping_sintetico <- list(
  record_id = "record_id",
  data_atendimento = "data_atendimento",
  unidade = "unidade",
  idade = "idade",
  sexo = "sexo",
  cid = "cid",
  queixa = "queixa",
  anamnese = "anamnese"
)

dados <- normalize_input_data(
  df = dados_raw,
  mapping = mapping_sintetico
)

dados <- dados |>
  dplyr::left_join(
    dados_raw |>
      dplyr::select(
        record_id,
        territorio,
        bairro,
        cid_nome,
        sindrome_esperada_sintetica,
        cid_status_sintetico,
        febre_negada_sintetica
      ),
    by = "record_id"
  )
```

## Indicadores de qualidade

```{r}
summarise_data_quality(dados) |>
  knitr::kable()
```

## Distribuição temporal

```{r}
plot_temporal_distribution(dados)
```

## Distribuição por unidade

```{r}
plot_bar_distribution(
  dados,
  unidade,
  "Distribuição dos atendimentos por unidade"
)
```

## Distribuição por território

```{r}
plot_bar_distribution(
  dados,
  territorio,
  "Distribuição dos atendimentos por território"
)
```

## Distribuição por faixa etária

```{r}
plot_bar_distribution(
  dados,
  faixa_etaria,
  "Distribuição dos atendimentos por faixa etária"
)
```

## Distribuição por sexo

```{r}
plot_bar_distribution(
  dados,
  sexo,
  "Distribuição dos atendimentos por sexo"
)
```

## Perfil dos CIDs na base sintética

```{r}
dados |>
  dplyr::count(cid_status_sintetico, sort = TRUE) |>
  knitr::kable()
```

## Exemplos de textos clínicos

Abaixo são apresentados exemplos de textos sintéticos. Eles incluem variações de escrita, erros comuns, caixa alta, ausência de acentos, abreviações, sintomas misturados e negações.

```{r}
dados |>
  dplyr::select(
    record_id,
    data_atendimento,
    unidade,
    sexo,
    idade,
    cid,
    cid_status_sintetico,
    texto_clinico
  ) |>
  dplyr::slice_sample(n = 10) |>
  knitr::kable()
```

## Persistência em DuckDB

A base padronizada é persistida em um banco local DuckDB. Essa etapa antecipa a lógica de produto: cada resultado intermediário do pipeline poderá ser salvo e auditado.

```{r}
con <- connect_duckdb()
init_duckdb_schema(con)

run_id <- new_run_id("preparacao")

write_atendimentos(
  con = con,
  dados = dados,
  overwrite = TRUE
)

write_execution_log(
  con = con,
  run_id = run_id,
  etapa = "preparacao_dados",
  n_registros = nrow(dados),
  observacao = "Carga sintética padronizada e persistida em tb_atendimentos."
)

duckdb_counts(con) |>
  knitr::kable()

DBI::dbDisconnect(con, shutdown = TRUE)
```

## Observações para implantação

A base sintética não substitui a avaliação com dados reais. Seu papel é permitir o desenvolvimento inicial e a demonstração do método. Na implantação, a equipe deverá avaliar:

- completude dos campos textuais;
- padronização dos CIDs;
- presença de abreviações locais;
- frequência de campos vazios;
- qualidade da data de atendimento;
- existência de múltiplos textos por atendimento;
- necessidade de regras específicas por serviço ou unidade.

::: {.callout-important}
## Ponto metodológico

A capacidade de adaptar o mapeamento de campos é central para o produto. O pipeline não deve depender do nome original das colunas da base do cliente, mas sim do schema interno definido neste documento.
:::
