# Classificação por CID

Este capítulo apresenta a primeira camada decisória do pipeline: a classificação sindrômica por CID. Nesta proposta, o CID é considerado uma camada soberana. Quando o CID está presente e é compatível com uma das síndromes definidas, ele prevalece na classificação final.

```{r}
#| include: false
#| message: false
#| warning: false

source("R/00_pacotes.R")
source("R/02_input_normalization.R")
source("R/03_generate_synthetic_data.R")
source("R/04_duckdb.R")
source("R/05_cid_classification.R")
```

## Princípio da camada CID

A classificação por CID é direta e auditável. Ela parte de uma tabela de mapeamento entre códigos CID e síndromes febris.

::: {.callout-important}
## Regra de soberania

Se o CID principal estiver presente e for mapeado para uma síndrome, a `classificacao_cid` será considerada a classificação final prioritária. As camadas regex e LLM continuarão sendo calculadas, mas servirão para auditoria, comparação e identificação de divergências.
:::

## Tabela de mapeamento CID → síndrome

```{r}
cid_map <- get_cid_syndrome_map()

cid_map |>
  dplyr::arrange(classificacao_cid, cid_prefix) |>
  knitr::kable()
```

## Carga da base padronizada

Nesta etapa, a base sintética gerada no capítulo anterior é carregada e padronizada novamente para garantir reprodutibilidade do pipeline.

```{r}
if (!file.exists("data/atendimentos_sinteticos.csv")) {
  save_synthetic_attendances(
    path = "data/atendimentos_sinteticos.csv",
    n = 700,
    seed = 123
  )
}

dados_raw <- readr::read_csv(
  "data/atendimentos_sinteticos.csv",
  show_col_types = FALSE
)

mapping_sintetico <- list(
  record_id = "record_id",
  data_atendimento = "data_atendimento",
  unidade = "unidade",
  idade = "idade",
  sexo = "sexo",
  cid = "cid",
  queixa = "queixa",
  anamnese = "anamnese"
)

dados <- normalize_input_data(
  df = dados_raw,
  mapping = mapping_sintetico
)

dados <- dados |>
  dplyr::left_join(
    dados_raw |>
      dplyr::select(
        record_id,
        territorio,
        bairro,
        cid_nome,
        sindrome_esperada_sintetica,
        cid_status_sintetico,
        febre_negada_sintetica
      ),
    by = "record_id"
  )
```

## Execução da classificação por CID

```{r}
dados_cid <- classify_by_cid(dados)

summarise_cid_classification(dados_cid) |>
  knitr::kable()
```

## Distribuição das classificações por CID

```{r}
plot_cid_syndrome_distribution(dados_cid)
```

## Tabela de resultados

```{r}
dados_cid |>
  dplyr::select(
    record_id,
    data_atendimento,
    unidade,
    sexo,
    idade,
    cid_original,
    cid_norm,
    cid_prefix_match,
    classificacao_cid,
    cid_informativo,
    fonte_classificacao_cid
  ) |>
  dplyr::slice_head(n = 20) |>
  knitr::kable()
```

## CIDs ausentes ou não mapeados

Nem todo atendimento terá CID informado ou compatível com o mapeamento inicial. Esses registros seguirão para as camadas textuais de regex e LLM.

```{r}
dados_cid |>
  dplyr::filter(!cid_informativo) |>
  dplyr::select(
    record_id,
    data_atendimento,
    unidade,
    cid_original,
    texto_clinico
  ) |>
  dplyr::slice_head(n = 10) |>
  knitr::kable()
```

## Casos com CID sinteticamente conflitante

Na base sintética, parte dos registros foi propositalmente criada com CID conflitante em relação ao texto. Isso serve para testar a regra de soberania do CID e, posteriormente, as divergências entre CID, regex e LLM.

```{r}
dados_cid |>
  dplyr::filter(cid_status_sintetico == "conflitante") |>
  dplyr::select(
    record_id,
    cid_original,
    classificacao_cid,
    sindrome_esperada_sintetica,
    texto_clinico
  ) |>
  dplyr::slice_head(n = 10) |>
  knitr::kable()
```

## Persistência em DuckDB

A classificação por CID é persistida no banco local para auditoria e uso nas etapas seguintes.

```{r}
con <- connect_duckdb()
init_duckdb_schema(con)

write_classificacao_cid(
  con = con,
  dados_cid = dados_cid,
  overwrite = TRUE
)

write_execution_log(
  con = con,
  run_id = new_run_id("cid"),
  etapa = "classificacao_cid",
  n_registros = nrow(dados_cid),
  observacao = "Classificação sindrômica por CID persistida em tb_classificacao_cid."
)

duckdb_counts(con) |>
  knitr::kable()

DBI::dbDisconnect(con, shutdown = TRUE)
```

## Interpretação

A camada CID oferece uma classificação altamente rastreável, mas depende da qualidade do preenchimento e da especificidade do código utilizado. Por isso, ela será preservada como camada soberana, enquanto as camadas de regex e LLM atuarão como mecanismos complementares para:

- classificar registros sem CID informativo;
- auditar discordâncias entre texto e CID;
- apoiar revisão de casos divergentes;
- subsidiar análises de qualidade dos registros.
