# Classificação por regex

Este capítulo apresenta a segunda camada do pipeline: a classificação sindrômica por regras textuais. Diferentemente do CID, que depende do código registrado, a regex explora os campos de texto livre da queixa e da anamnese.

```{r}
#| include: false
#| message: false
#| warning: false

source("R/00_pacotes.R")
source("R/02_input_normalization.R")
source("R/03_generate_synthetic_data.R")
source("R/04_duckdb.R")
source("R/05_cid_classification.R")
source("R/06_regex_classification.R")
```

## Princípio da camada regex

A classificação por regex busca evidências textuais de febre e sintomas associados. Esta camada é especialmente útil quando o CID está ausente, inespecífico ou pouco informativo.

::: {.callout-important}
## Regra central

A regex só atribui uma síndrome febril quando há evidência textual de febre não negada. Textos com `nega febre`, `sem febre`, `afebril` ou expressões equivalentes não são classificados como síndrome febril pela camada textual.
:::

## Dicionário de sintomas

O dicionário foi construído para capturar termos formais, informais, abreviações, grafias sem acento e erros comuns de escrita.

A tabela abaixo mostra uma versão **legível** do dicionário. As expressões regulares completas ficam no script `R/06_regex_classification.R`.

```{r}
get_regex_dictionary_display() |>
  knitr::kable()
```

## Carga da base padronizada

```{r}
if (!file.exists("data/atendimentos_sinteticos.csv")) {
  save_synthetic_attendances(path = "data/atendimentos_sinteticos.csv", n = 700, seed = 123)
}

dados_raw <- readr::read_csv("data/atendimentos_sinteticos.csv", show_col_types = FALSE)

mapping_sintetico <- list(
  record_id = "record_id", data_atendimento = "data_atendimento", unidade = "unidade",
  idade = "idade", sexo = "sexo", cid = "cid", queixa = "queixa", anamnese = "anamnese"
)

dados <- normalize_input_data(df = dados_raw, mapping = mapping_sintetico)

dados <- dados |>
  dplyr::left_join(
    dados_raw |>
      dplyr::select(record_id, territorio, bairro, cid_nome, sindrome_esperada_sintetica,
                    cid_status_sintetico, febre_negada_sintetica),
    by = "record_id"
  )
```

## Classificação por CID e regex

O CID é calculado novamente para permitir a comparação entre as camadas.

```{r}
dados_cid <- classify_by_cid(dados)

dados_regex <- dados_cid |>
  classify_by_regex() |>
  compare_cid_regex()

summarise_regex_classification(dados_regex) |>
  knitr::kable()
```

## Distribuição das classificações por regex

```{r}
plot_regex_syndrome_distribution(dados_regex)
```

## Marcadores textuais identificados

```{r}
dados_regex |>
  dplyr::summarise(
    febre = sum(flag_febre, na.rm = TRUE),
    febre_negada = sum(flag_febre_negada, na.rm = TRUE),
    respiratorio = sum(flag_respiratorio, na.rm = TRUE),
    exantematico = sum(flag_exantematico, na.rm = TRUE),
    gastrointestinal = sum(flag_gastrointestinal, na.rm = TRUE),
    hemorragico = sum(flag_hemorragico, na.rm = TRUE),
    icterico = sum(flag_icterico, na.rm = TRUE),
    neurologico_meningeo = sum(flag_neurologico_meningeo, na.rm = TRUE),
    inespecifico = sum(flag_inespecifico, na.rm = TRUE)
  ) |>
  tidyr::pivot_longer(cols = dplyr::everything(), names_to = "marcador", values_to = "n") |>
  dplyr::arrange(dplyr::desc(n)) |>
  knitr::kable()
```

## Convergência entre CID e regex

```{r}
dados_regex |>
  dplyr::count(convergencia_cid_regex, sort = TRUE) |>
  knitr::kable()
```

## Exemplos classificados por regex

```{r}
dados_regex |>
  dplyr::filter(regex_classificado) |>
  dplyr::select(record_id, cid_original, classificacao_cid, sindrome_principal_regex, sintomas_regex, texto_clinico) |>
  dplyr::slice_head(n = 15) |>
  knitr::kable()
```

## Exemplos com febre negada

Estes casos são importantes para verificar se a regra textual não está classificando automaticamente qualquer menção à palavra febre.

```{r}
dados_regex |>
  dplyr::filter(flag_febre_negada) |>
  dplyr::select(record_id, classificacao_cid, sindrome_principal_regex, fonte_classificacao_regex, texto_clinico) |>
  dplyr::slice_head(n = 10) |>
  knitr::kable()
```

## Exemplos de divergência CID × regex

A divergência pode ocorrer por erro ou incompletude do CID, por registro textual ambíguo, por múltiplos sintomas no texto ou por limitação da regra textual.

```{r}
dados_regex |>
  dplyr::filter(convergencia_cid_regex == "divergente") |>
  dplyr::select(record_id, cid_original, classificacao_cid, sindrome_principal_regex, sintomas_regex, texto_clinico) |>
  dplyr::slice_head(n = 10) |>
  knitr::kable()
```

## Persistência em DuckDB

```{r}
con <- connect_duckdb()
init_duckdb_schema(con)

write_classificacao_regex(con = con, dados_regex = dados_regex, overwrite = TRUE)

write_execution_log(
  con = con,
  run_id = new_run_id("regex"),
  etapa = "classificacao_regex",
  n_registros = nrow(dados_regex),
  observacao = "Classificação sindrômica por regex persistida em tb_classificacao_regex."
)

duckdb_counts(con) |>
  knitr::kable()

DBI::dbDisconnect(con, shutdown = TRUE)
```

## Interpretação

A camada regex aumenta a capacidade de classificação quando o CID está ausente ou pouco informativo. Ao mesmo tempo, ela mantém rastreabilidade, pois cada decisão decorre de marcadores textuais explícitos.

Na arquitetura final, a regex não substitui o CID. Ela cumpre três funções principais:

- classificar registros sem CID informativo;
- auditar divergências entre CID e texto;
- fornecer uma base interpretável para comparação com a camada LLM.
