---
title: "Classificação por LLM"
---

```{r}
#| label: setup-llm
#| message: false
#| warning: false

source("R/00_pacotes.R")
source("R/04_duckdb.R")
source("R/07_llm_clients.R")
source("R/08_llm_classification.R")
```

## Objetivo da camada LLM

A terceira camada do pipeline utiliza um modelo de linguagem para interpretar o texto clínico e atribuir uma síndrome febril principal.

Diferentemente da camada de CID, que utiliza códigos diagnósticos estruturados, e da camada regex, que utiliza padrões textuais explícitos, a camada LLM busca capturar uma interpretação clínica resumida do atendimento a partir da queixa e da anamnese.

Nesta primeira versão, a LLM tem papel **interpretativo e comparativo**. Ela não substitui automaticamente o CID. Sua principal função é produzir uma leitura textual independente para comparação com CID e regex, apoiar auditoria e permitir refinamento quando a codificação estruturada for genérica ou pouco informativa.

## Desenho metodológico

A camada LLM foi desenhada com três princípios:

1. **Independência do CID e da regex**  
   A LLM classifica apenas o texto clínico.

2. **Saída estruturada e auditável**  
   O modelo deve retornar JSON válido, sem texto livre fora do objeto JSON.

3. **Desacoplamento do provedor**  
   O pipeline pode funcionar com modo simulado, modelo local ou API externa.

A arquitetura implementada é:

```text
texto clínico
↓
prompt sindrômico
↓
cliente LLM
     ├── mock
     ├── ollama
     ├── gemini
     └── openai_compatible
↓
JSON estruturado
↓
validação
↓
tb_classificacao_llm
```

## Provedores disponíveis

A função `llm_generate()` atua como uma interface única para diferentes provedores.

Nesta etapa, o modo padrão é `mock`. Isso permite que o Quarto Book continue renderizando integralmente mesmo sem internet, sem chave de API e sem modelo local instalado.

Em uso operacional, a configuração pode ser alterada por variáveis de ambiente, sem modificar a lógica do pipeline.

Exemplo com Ollama local:

```r
Sys.setenv(
  LLM_PROVIDER = "ollama",
  LLM_MODEL = "qwen3.5:latest",
  LLM_BASE_URL = "http://localhost:11434",
  LLM_JSON_MODE = "true",
  LLM_TIMEOUT_SEC = "180",
  LLM_MAX_RECORDS = "30"
)
```

O nome do modelo deve corresponder exatamente ao nome listado por:

```bash
ollama list
```

Exemplo com Gemini:

```text
LLM_PROVIDER=gemini
LLM_MODEL=gemini-1.5-flash
LLM_API_KEY=sua_chave_aqui
```

Exemplo com API OpenAI-compatible:

```text
LLM_PROVIDER=openai_compatible
LLM_MODEL=nome_do_modelo
LLM_BASE_URL=https://api.exemplo.com/v1
LLM_API_KEY=sua_chave_aqui
```

```{r}
#| label: llm-config

usar_llm_real_no_render <- tolower(
  Sys.getenv("RUN_REAL_LLM_IN_RENDER", unset = "false")
) %in% c("true", "1", "yes", "sim")

if (!usar_llm_real_no_render) {
  Sys.setenv(
    LLM_PROVIDER = "mock",
    LLM_MODEL = "mock-sindromico-v1",
    LLM_BASE_URL = "",
    LLM_JSON_MODE = "true",
    LLM_TIMEOUT_SEC = "120"
  )
}

llm_config <- make_llm_config()

max_records_llm <- as.integer(
  Sys.getenv("LLM_MAX_RECORDS", unset = "200")
)

valor_config <- function(x) {
  if (is.null(x) || length(x) == 0) {
    return(NA_character_)
  }

  if (length(x) == 1 && is.na(x)) {
    return(NA_character_)
  }

  as.character(x[[1]])
}

config_tbl <- list(
  provider = valor_config(llm_config$provider),
  model = valor_config(llm_config$model),
  base_url = valor_config(llm_config$base_url),
  temperature = valor_config(llm_config$temperature),
  max_tokens = valor_config(llm_config$max_tokens),
  timeout_sec = valor_config(llm_config$timeout_sec),
  json_mode = valor_config(llm_config$json_mode),
  max_records = valor_config(max_records_llm)
) |>
  tibble::enframe(
    name = "parametro",
    value = "valor"
  )

knitr::kable(
  config_tbl,
  caption = "Configuração ativa da camada LLM"
)
```

## Saída esperada

O LLM deve retornar exclusivamente um JSON com os seguintes campos:

```json
{
  "sindrome_principal_llm": "febril_respiratoria",
  "febre_presente": true,
  "febre_negada": false,
  "sintomas_identificados": ["febre", "tosse", "coriza"],
  "justificativa_llm": "Texto menciona febre, tosse e coriza, compatível com síndrome febril respiratória."
}
```

Não é utilizada confiança numérica. A justificativa curta serve para auditoria técnica e revisão por especialistas.

## Prompt utilizado

O prompt abaixo é o texto enviado ao modelo para cada atendimento. Ele instrui a LLM a usar apenas o texto clínico, restringe as categorias permitidas e exige uma resposta em JSON válido.

::: {.callout-note collapse="true"}
## Prompt completo usado pela camada LLM

```{r}
#| label: prompt-utilizado
#| echo: false

exemplo_texto <- "Paciente com febre há dois dias, tosse seca, coriza e dor de garganta. Nega falta de ar."

prompt_exemplo <- build_llm_syndrome_prompt(exemplo_texto)

cat(prompt_exemplo)
```
:::

## Exemplo de resposta estruturada

O exemplo abaixo executa a camada LLM sobre um texto clínico simples. No modo `mock`, a resposta é simulada; em `ollama`, `gemini` ou `openai_compatible`, o mesmo código chama o provedor configurado.

```{r}
#| label: exemplo-resposta-llm

exemplo_classificacao <- classify_one_by_llm(
  record_id = "exemplo_001",
  texto_clinico = exemplo_texto,
  config = llm_config
)

exemplo_classificacao |>
  dplyr::select(
    sindrome_principal_llm,
    febre_presente,
    febre_negada,
    sintomas_identificados,
    justificativa_llm,
    parse_ok,
    provider_llm,
    modelo_llm
  ) |>
  knitr::kable(
    caption = "Exemplo de resposta estruturada produzida pela camada LLM"
  )
```

## Execução na base sintética

A classificação é executada sobre a tabela de atendimentos previamente gravada no DuckDB.

```{r}
#| label: ler-atendimentos-llm

con <- connect_duckdb()
init_duckdb_schema(con)

atendimentos <- read_atendimentos(con)

dplyr::glimpse(atendimentos)
```

Para manter a renderização rápida no modo demonstrativo, o capítulo usa uma amostra da base. Em produção, a variável `LLM_MAX_RECORDS` pode ser ajustada ou removida da lógica de execução.

```{r}
#| label: executar-classificacao-llm
#| message: false
#| warning: false

classificacao_llm <- classify_by_llm(
  dados = atendimentos,
  config = llm_config,
  max_records = max_records_llm
)

write_classificacao_llm(
  con = con,
  dados = classificacao_llm,
  overwrite = TRUE
)

write_execution_log(
  con = con,
  etapa = "classificacao_llm",
  n_registros = nrow(classificacao_llm),
  observacao = paste(
    "Provider:", llm_config$provider,
    "| Modelo:", llm_config$model,
    "| JSON mode:", valor_config(llm_config$json_mode),
    "| Max records:", max_records_llm
  )
)

classificacao_llm |>
  dplyr::slice_head(n = 5) |>
  dplyr::select(
    record_id,
    sindrome_principal_llm,
    febre_presente,
    febre_negada,
    sintomas_identificados,
    justificativa_llm,
    parse_ok
  ) |>
  knitr::kable(
    caption = "Primeiros registros classificados pela camada LLM"
  )
```

## Resumo da classificação por LLM

```{r}
#| label: resumo-llm

resumo_llm <- summarise_llm_classification(classificacao_llm)

resumo_llm |>
  dplyr::mutate(prop = scales::percent(prop, accuracy = 0.1)) |>
  knitr::kable(
    caption = "Distribuição da classificação por LLM"
  )
```

```{r}
#| label: grafico-distribuicao-llm
#| fig-width: 8
#| fig-height: 5
#| fig-cap: "Distribuição das síndromes atribuídas pela camada LLM."

plot_llm_syndrome_distribution(classificacao_llm)
```

## Qualidade da resposta estruturada

O campo `parse_ok` indica se a resposta foi interpretada como JSON válido e transformada no esquema esperado.

```{r}
#| label: parse-ok-llm

classificacao_llm |>
  dplyr::count(parse_ok) |>
  dplyr::mutate(prop = scales::percent(n / sum(n), accuracy = 0.1)) |>
  knitr::kable(
    caption = "Qualidade do parse da resposta LLM"
  )
```

No modo `mock`, espera-se que `parse_ok` seja verdadeiro para todos os registros. Em provedores reais, esse indicador será importante para monitorar falhas de formatação, instabilidade de resposta ou necessidade de ajuste do prompt.

## Amostra para auditoria

A amostra abaixo permite revisar, caso a caso, o texto clínico original, a classificação atribuída pela LLM, os sintomas extraídos e a justificativa retornada.

```{r}
#| label: amostra-auditoria-llm

amostra_auditoria_llm <- sample_llm_audit(
  dados = atendimentos,
  classificacao_llm = classificacao_llm,
  n = 10
)

amostra_auditoria_llm |>
  dplyr::select(
    record_id,
    cid,
    texto_clinico,
    sindrome_principal_llm,
    febre_presente,
    febre_negada,
    sintomas_identificados,
    justificativa_llm
  ) |>
  knitr::kable(
    caption = "Amostra para auditoria da classificação por LLM"
  )
```

## Uso com LLM local

Para usar um modelo local via Ollama, não é necessário alterar a lógica do pipeline. Basta definir as variáveis de ambiente antes da execução.

Exemplo:

```r
Sys.setenv(
  LLM_PROVIDER = "ollama",
  LLM_MODEL = "qwen3.5:latest",
  LLM_BASE_URL = "http://localhost:11434",
  LLM_JSON_MODE = "true",
  LLM_TIMEOUT_SEC = "180",
  LLM_MAX_RECORDS = "30"
)

quarto::quarto_render()
```

Para verificar o nome correto do modelo instalado:

```bash
ollama list
```

Para fins de reprodutibilidade, o Quarto Book utiliza `mock` como padrão. Em uso operacional ou em validação técnica, o mesmo capítulo pode ser executado com `ollama`, `gemini` ou `openai_compatible`, mantendo a mesma interface de classificação.

## Validação local com Ollama/Qwen

Além do modo `mock`, utilizado por padrão para garantir reprodutibilidade, a camada LLM foi testada localmente com um modelo Qwen executado via Ollama.

O objetivo deste teste foi verificar se a arquitetura da camada LLM consegue substituir a resposta simulada por uma chamada real a um modelo local, mantendo a mesma interface de entrada e saída do pipeline. Dessa forma, a função da validação não foi medir desempenho classificatório definitivo, mas confirmar a viabilidade técnica da camada LLM em um ambiente real.

A execução foi realizada em ambiente local com GPU NVIDIA GeForce RTX 4060 Laptop GPU, com aproximadamente 8 GB de VRAM. O modelo foi chamado via endpoint local do Ollama.

A configuração utilizada foi:

```r
Sys.setenv(
  LLM_PROVIDER = "ollama",
  LLM_MODEL = "qwen3.5:latest",
  LLM_BASE_URL = "http://localhost:11434",
  LLM_JSON_MODE = "false",
  LLM_TIMEOUT_SEC = "180",
  LLM_MAX_RECORDS = "30"
)
```

Para esse modelo local, optou-se por `LLM_JSON_MODE=false`. Nessa configuração, o Ollama retorna o conteúdo principal no campo `response`, e o parser do pipeline extrai e valida o objeto JSON retornado pelo modelo. Essa estratégia foi mais estável no teste local do que forçar `format = "json"` diretamente na chamada ao Ollama.

### Métricas da execução local

O teste foi realizado com uma amostra controlada de 30 registros sintéticos. O modelo retornou respostas estruturadas em JSON válido para todos os registros avaliados.

| Métrica                               |                              Valor |
| ------------------------------------- | ---------------------------------: |
| Data da execução                      |                2026-06-17 23:14:14 |
| Provider                              |                             ollama |
| Modelo                                |                     qwen3.5:latest |
| Endpoint                              |             http://localhost:11434 |
| JSON mode                             |                              false |
| Timeout configurado                   |                              180 s |
| Registros processados                 |                                 30 |
| Respostas com JSON válido             |                                 30 |
| Falhas de parse                       |                                  0 |
| Proporção de `parse_ok`               |                               100% |
| Tempo total de execução               |                             1596 s |
| Tempo médio por registro              |                             53,2 s |
| GPU                                   | NVIDIA GeForce RTX 4060 Laptop GPU |
| VRAM total                            |                            8188 MB |
| VRAM usada antes da execução          |                              72 MB |
| VRAM usada depois da execução         |                            5338 MB |
| Utilização da GPU antes da execução   |                                 0% |
| Utilização da GPU depois da execução  |                                95% |
| Temperatura da GPU antes da execução  |                              37 °C |
| Temperatura da GPU depois da execução |                              61 °C |

A distribuição das síndromes atribuídas pelo modelo na amostra foi:

| Síndrome atribuída pela LLM |  n |    % |
| --------------------------- | -: | ---: |
| febril_respiratoria         | 11 | 36,7 |
| febril_gastrointestinal     |  8 | 26,7 |
| febril_exantematica         |  4 | 13,3 |
| febril_inespecifica         |  3 | 10,0 |
| febril_neurologica_meningea |  3 | 10,0 |
| nao_classificado            |  1 |  3,3 |

### Interpretação da validação

A execução local indicou que a camada LLM está tecnicamente funcional com modelo real executado via Ollama. O resultado mais importante para esta etapa foi a estabilidade da saída estruturada: todos os 30 registros avaliados retornaram JSON válido e puderam ser processados pelo pipeline.

A análise qualitativa inicial também indicou coerência entre os textos clínicos sintéticos e as síndromes atribuídas. O modelo identificou quadros respiratórios, gastrointestinais, exantemáticos, neurológico-meníngeos, inespecíficos e registros sem evidência suficiente de febre para classificação sindrômica.

O teste também permitiu observar o custo computacional aproximado da execução local. Para 30 registros, o tempo total foi de aproximadamente 1596 segundos, com tempo médio de 53,2 segundos por registro. Durante a execução, o uso de VRAM aumentou de 72 MB para 5338 MB, e a utilização da GPU chegou a 95%, indicando que a execução local com LLM é viável, mas computacionalmente custosa para uso em escala sem estratégias adicionais de otimização.

### Limitações do teste

Esta validação deve ser interpretada como uma prova técnica da arquitetura, não como validação final do classificador. As principais limitações são:

* a amostra avaliada foi pequena;
* os registros utilizados são sintéticos;
* o teste não substitui validação em base real;
* o resultado não substitui revisão por especialistas;
* o tempo médio por registro ainda é elevado para processamento operacional em larga escala;
* a execução depende do ambiente local, da GPU disponível, da versão do Ollama e do nome exato do modelo instalado;
* a camada regex ainda pode gerar falsos positivos em contextos de negação, o que deve ser tratado em etapa posterior de refinamento metodológico.

Assim, a camada LLM foi considerada tecnicamente funcional para uso exploratório e validação metodológica com modelo local. Para a entrega principal do Quarto Book, entretanto, o modo `mock` permanece como padrão, garantindo que o projeto possa ser renderizado em qualquer ambiente sem dependências externas.





## Interpretação

A camada LLM fornece uma classificação textual independente, útil para comparar a interpretação do modelo com as camadas de CID e regex.

Nesta versão, ela deve ser lida como uma camada de apoio metodológico, não como decisão final isolada. A decisão final é definida posteriormente a partir da regra hierárquica do pipeline: CIDs específicos permanecem soberanos, enquanto CIDs genéricos ou pouco informativos podem ser refinados pelas camadas textuais quando houver evidência clínica suficiente.

## Persistência

Os resultados foram gravados em:

```text
tb_classificacao_llm
```

```{r}
#| label: duckdb-counts-llm

duckdb_counts(con) |>
  knitr::kable(
    caption = "Tabelas persistidas no DuckDB após a classificação por LLM"
  )

DBI::dbDisconnect(con, shutdown = TRUE)
```