---
title: "Classificação final"
---

```{r}
#| label: setup-classificacao-final
#| message: false
#| warning: false

source("R/00_pacotes.R")
source("R/04_duckdb.R")
source("R/10_classificacao_final.R")
```

## Objetivo

Este capítulo consolida as três camadas do pipeline em uma única classificação sindrômica final por atendimento.

A etapa anterior comparou CID, regex e LLM sem decidir qual camada deveria prevalecer. Nesta etapa, a regra decisória é aplicada de forma explícita, transparente e auditável.

## Princípio decisório

A classificação final segue uma regra hierárquica, mas com distinção entre CIDs específicos e CIDs inespecíficos.

```text
1. CID específico para uma síndrome operacional → prevalece.
2. CID genérico ou inespecífico → pode ser refinado pelo texto clínico.
3. Regex e LLM concordantes → classificação textual aceita.
4. Apenas uma camada textual classifica → classificação aceita com revisão recomendada.
5. Regex e LLM divergentes → resolução por prioridade sindrômica operacional, com revisão recomendada.
6. Nenhuma camada classifica → atendimento permanece como não classificado.
```

Essa abordagem preserva a utilidade operacional do CID, mas mantém as camadas textuais como apoio para situações em que a Nesta etapa, “CID soberano” não significa que qualquer CID deve prevalecer sobre o texto clínico. Códigos como `R50` ou `B34`, por exemplo, indicam um quadro febril ou viral, mas não necessariamente definem uma síndrome operacional detalhada. Nesses casos, se a queixa ou anamnese trouxerem achados mais específicos — como sangramento, exantema, sintomas respiratórios ou sinais meníngeos — a classificação textual pode refinar a categoria final.

## Prioridade sindrômica operacional

Nas situações em que CID não é informativo e as camadas textuais divergem, a escolha é feita por prioridade sindrômica operacional. Essa regra não representa probabilidade etiológica; ela apenas torna explícita a preferência por síndromes menos frequentes, mais específicas ou potencialmente mais relevantes para investigação.

```{r}
#| label: tabela-prioridade-sindromica-final

knitr::kable(
  get_prioridade_sindromica_final(),
  caption = "Prioridade operacional usada para resolver divergências textuais"
)
```

## Leitura da base comparativa

```{r}
#| label: ler-comparacao-final

con <- connect_duckdb()
init_duckdb_schema(con)

comparacao_camadas <- read_comparacao_camadas(con)

list(
  registros_comparacao = nrow(comparacao_camadas),
  colunas_comparacao = ncol(comparacao_camadas)
)
```

## Construção da classificação final

```{r}
#| label: construir-classificacao-final

classificacao_final <- build_classificacao_final(comparacao_camadas)

knitr::kable(
  classificacao_final |>
    dplyr::select(
      record_id,
      dplyr::any_of(c("cid", "cid_nome")),
      sindrome_cid,
      sindrome_regex,
      sindrome_llm,
      sindrome_final,
      fonte_classificacao_final,
      revisao_manual_recomendada
    ) |>
    dplyr::slice_head(n = 15),
  caption = "Exemplo da classificação final por atendimento"
)
```

## Distribuição da classificação final

```{r}
#| label: tabela-classificacao-final

resumo_final <- summarise_classificacao_final(classificacao_final)

knitr::kable(
  resumo_final,
  caption = "Distribuição dos atendimentos segundo a classificação final"
)
```

```{r}
#| label: grafico-classificacao-final
#| fig-cap: "Distribuição dos atendimentos segundo a classificação final."

plot_classificacao_final(classificacao_final)
```

## Fonte da decisão final

A tabela abaixo mostra qual regra ou camada foi responsável pela classificação final. Esse resumo é importante para avaliar a dependência do pipeline em relação ao CID e o papel complementar das camadas textuais.

```{r}
#| label: tabela-fontes-final

fontes_final <- summarise_fontes_classificacao_final(classificacao_final)

knitr::kable(
  fontes_final,
  caption = "Fonte da classificação final"
)
```

```{r}
#| label: grafico-fontes-final
#| fig-cap: "Fonte utilizada para definir a classificação final."

plot_fontes_classificacao_final(classificacao_final)
```

## Revisão manual recomendada

A recomendação de revisão manual não impede o uso operacional da classificação. Ela apenas sinaliza registros em que a decisão dependeu de evidência textual incompleta, de apenas uma camada textual ou de resolução de divergência entre regex e LLM.

```{r}
#| label: tabela-revisao-manual-final

knitr::kable(
  summarise_revisao_manual(classificacao_final),
  caption = "Registros com recomendação de revisão manual"
)
```

```{r}
#| label: amostra-auditoria-final

amostra_auditoria_final <- selecionar_auditoria_classificacao_final(
  classificacao_final = classificacao_final,
  n = 25
)

knitr::kable(
  amostra_auditoria_final |>
    dplyr::select(
      record_id,
      dplyr::any_of(c("cid", "cid_nome")),
      sindrome_cid,
      sindrome_regex,
      sindrome_llm,
      sindrome_final,
      fonte_classificacao_final,
      motivo_revisao,
      justificativa_llm
    ),
  caption = "Amostra prioritária para auditoria da classificação final"
)
```

## Persistência

A classificação final é persistida no DuckDB para uso nos capítulos seguintes, especialmente nas análises temporais e territoriais.

```{r}
#| label: persistir-classificacao-final

write_classificacao_final(
  con = con,
  dados = classificacao_final,
  overwrite = TRUE
)

write_execution_log(
  con = con,
  etapa = "classificacao_final",
  n_registros = nrow(classificacao_final),
observacao = "Classificação final com CID específico soberano e refinamento textual para CIDs genéricos ou inespecíficos.")

knitr::kable(
  duckdb_counts(con),
  caption = "Tabelas persistidas no DuckDB após a classificação final"
)
```

## Interpretação

A classificação final transforma o pipeline em uma saída operacional única, mantendo rastreabilidade da decisão. Para cada atendimento, é possível identificar não apenas a síndrome final atribuída, mas também a fonte decisória e a necessidade de revisão manual.

A regra de CID soberano garante alinhamento com a informação estruturada quando o CID é suficientemente específico para a vigilância sindrômica. Entretanto, CIDs genéricos ou inespecíficos não devem impedir o aproveitamento de informações clínicas mais detalhadas presentes na queixa ou na anamnese. Por isso, as camadas regex e LLM podem refinar a classificação final quando o CID apenas indica um quadro febril, viral ou inespecífico, mas o texto aponta uma síndrome operacional mais definida.

Essa base final será a entrada para as próximas etapas do relatório, incluindo séries temporais, distribuição territorial, monitoramento por unidade e auditoria metodológica.

```{r}
#| label: fechar-conexao-final

DBI::dbDisconnect(con, shutdown = TRUE)
```
