---
title: "Séries históricas"
---

```{r}
#| label: setup-series-historicas
#| message: false
#| warning: false

source("R/00_pacotes.R")
source("R/04_duckdb.R")
source("R/11_series_historicas.R")
```

## Objetivo

Este capítulo transforma a classificação final em uma leitura temporal e operacional. A partir de uma síndrome final única por atendimento, é possível acompanhar a evolução diária, semanal e mensal dos registros classificados, bem como identificar semanas, unidades e síndromes com maior volume.

Nesta etapa, o foco ainda é descritivo. Não são aplicados modelos de detecção de anomalias, limiares estatísticos ou alertas automáticos. O objetivo é demonstrar como a base classificada pode alimentar rotinas de monitoramento temporal.

## Leitura da classificação final

```{r}
#| label: ler-classificacao-final-series

con <- connect_duckdb()
init_duckdb_schema(con)

classificacao_final <- read_classificacao_final(con)

list(
  registros = nrow(classificacao_final),
  colunas = ncol(classificacao_final)
)
```

## Período analisado

```{r}
#| label: resumo-periodo-series

knitr::kable(
  summarise_series_periodo(classificacao_final),
  caption = "Resumo do período disponível para análise temporal"
)
```

## Distribuição geral por síndrome final

```{r}
#| label: tabela-distribuicao-sindromes-series

knitr::kable(
  summarise_sindromes_final(classificacao_final),
  caption = "Distribuição dos atendimentos segundo a síndrome final"
)
```

```{r}
#| label: grafico-distribuicao-sindromes-series
#| fig-cap: "Distribuição dos atendimentos segundo a classificação final."

plot_distribuicao_sindromes_series(classificacao_final)
```

## Série diária

A série diária permite observar a variação do volume de atendimentos classificados ao longo do período. Em bases reais, essa visualização pode apoiar o acompanhamento de sazonalidade, eventos localizados, falhas de alimentação e mudanças abruptas no padrão de registros.

```{r}
#| label: tabela-serie-diaria-total

serie_diaria_total <- build_serie_diaria_total(classificacao_final)

knitr::kable(
  serie_diaria_total |>
    dplyr::slice_head(n = 15),
  caption = "Primeiros dias da série diária de atendimentos classificados"
)
```

```{r}
#| label: grafico-serie-diaria-total
#| fig-cap: "Série diária de atendimentos classificados."

plot_serie_diaria_total(classificacao_final)
```

## Série semanal

A agregação semanal reduz oscilações de curto prazo e facilita a leitura operacional. Para vigilância sindrômica, a semana epidemiológica costuma ser uma unidade útil para relatórios de rotina.

```{r}
#| label: tabela-serie-semanal-total

serie_semanal_total <- build_serie_semanal_total(classificacao_final)

knitr::kable(
  serie_semanal_total |>
    dplyr::slice_head(n = 15),
  caption = "Primeiras semanas da série semanal de atendimentos classificados"
)
```

```{r}
#| label: grafico-serie-semanal-total
#| fig-cap: "Série semanal de atendimentos classificados."

plot_serie_semanal_total(classificacao_final)
```

## Série semanal por síndrome

```{r}
#| label: tabela-serie-semanal-sindrome

serie_semanal_sindrome <- build_serie_semanal(classificacao_final)

knitr::kable(
  serie_semanal_sindrome |>
    dplyr::slice_head(n = 20),
  caption = "Exemplo da série semanal por síndrome final"
)
```

```{r}
#| label: grafico-serie-semanal-sindrome
#| fig-cap: "Série semanal estratificada por síndrome final."

plot_serie_semanal_por_sindrome(classificacao_final)
```

## Semanas com maior volume

```{r}
#| label: tabela-semanas-maior-volume

knitr::kable(
  summarise_semanas_maior_volume(classificacao_final, n = 10),
  caption = "Semanas com maior volume de atendimentos classificados"
)
```

## Distribuição por unidade

A leitura por unidade permite identificar concentração de registros em serviços específicos. Em uma base real, essa informação deve ser interpretada em conjunto com volume assistencial, perfil da unidade, cobertura territorial e completude do registro clínico.

```{r}
#| label: tabela-unidades-maior-volume

knitr::kable(
  summarise_unidades_maior_volume(classificacao_final, n = 15),
  caption = "Unidades com maior volume de atendimentos classificados"
)
```

```{r}
#| label: grafico-unidades-maior-volume
#| fig-cap: "Unidades com maior volume de atendimentos classificados."

plot_unidades_maior_volume(classificacao_final, n = 15)
```

## Síndrome por unidade

```{r}
#| label: tabela-unidade-sindrome

knitr::kable(
  summarise_unidade_sindrome(classificacao_final, n_unidades = 10) |>
    dplyr::slice_head(n = 40),
  caption = "Distribuição das síndromes finais nas unidades com maior volume"
)
```

## Interpretação

As séries históricas demonstram como a classificação final pode ser transformada em uma camada de monitoramento. Em um cenário operacional, essas saídas podem ser usadas para acompanhamento semanal, painéis gerenciais, exportações automatizadas e seleção de recortes para auditoria.

Nesta versão do Quarto Book, a análise temporal é descritiva. O próximo passo metodológico pode incluir distribuição territorial, monitoramento por unidade, auditoria de registros divergentes ou detecção de anomalias temporais.

```{r}
#| label: fechar-conexao-series

DBI::dbDisconnect(con, shutdown = TRUE)
```
