---
title: "Auditoria e limitações"
---

```{r}
#| label: setup-auditoria-limitacoes
#| message: false
#| warning: false

source("R/00_pacotes.R")
source("R/04_duckdb.R")
source("R/12_auditoria_limitacoes.R")
```

## Objetivo

Este capítulo apresenta uma leitura crítica do pipeline de classificação sindrômica construído nos capítulos anteriores.

A finalidade não é recalcular a classificação final, mas avaliar sua rastreabilidade, identificar situações que exigem revisão manual e explicitar as limitações metodológicas do uso combinado de CID, regex e LLM em vigilância sindrômica.

Esta etapa é importante porque o produto não deve ser apresentado apenas como um classificador automático. Ele deve ser entendido como uma ferramenta de apoio à vigilância, com regras explícitas, versionáveis e auditáveis.

## Princípios de auditoria

A auditoria do pipeline considera que diferentes fontes de informação podem divergir por motivos legítimos:

```text
CID = registro estruturado, sujeito a códigos genéricos ou hipótese diagnóstica ampla
regex = leitura textual explícita, dependente de termos previamente definidos
LLM = leitura textual interpretativa, dependente de prompt, modelo e qualidade do texto
classificação final = regra operacional, não diagnóstico etiológico individual
```

Assim, uma divergência entre camadas não deve ser interpretada automaticamente como erro. Ela indica um ponto que merece revisão metodológica, ajuste de regra ou validação manual.

## Leitura da classificação final

```{r}
#| label: ler-classificacao-final-auditoria

con <- connect_duckdb()
init_duckdb_schema(con)

classificacao_final <- read_classificacao_final(con)

list(
  registros_classificacao_final = nrow(classificacao_final),
  colunas_classificacao_final = ncol(classificacao_final)
)
```

## Construção da base de auditoria

```{r}
#| label: construir-base-auditoria

base_auditoria <- build_base_auditoria(classificacao_final)

knitr::kable(
  base_auditoria |>
    dplyr::select(
      record_id,
      dplyr::any_of(c("cid", "cid_nome")),
      sindrome_cid,
      sindrome_regex,
      sindrome_llm,
      sindrome_final,
      fonte_classificacao_final,
      grupo_auditoria
    ) |>
    dplyr::slice_head(n = 12),
  caption = "Exemplo da base de auditoria metodológica"
)
```

## Indicadores principais de auditoria

```{r}
#| label: indicadores-auditoria

indicadores_auditoria <- summarise_indicadores_auditoria(base_auditoria)

knitr::kable(
  indicadores_auditoria,
  caption = "Indicadores principais para auditoria do pipeline"
)
```

```{r}
#| label: grafico-indicadores-auditoria
#| fig-cap: "Indicadores principais de auditoria do pipeline."

plot_indicadores_auditoria(base_auditoria)
```

## Grupos prioritários de auditoria

A tabela abaixo organiza os registros segundo grupos de auditoria. Esses grupos ajudam a selecionar amostras para revisão manual e a identificar onde a regra operacional pode precisar de ajustes.

```{r}
#| label: grupos-auditoria

resumo_grupos_auditoria <- summarise_grupos_auditoria(base_auditoria)

knitr::kable(
  resumo_grupos_auditoria,
  caption = "Grupos prioritários de auditoria"
)
```

```{r}
#| label: grafico-grupos-auditoria
#| fig-cap: "Distribuição dos registros por grupo de auditoria metodológica."

plot_grupos_auditoria(base_auditoria)
```

## Fonte decisória e grupos de auditoria

```{r}
#| label: fonte-decisoria-auditoria

knitr::kable(
  summarise_fontes_para_auditoria(base_auditoria) |>
    dplyr::slice_head(n = 30),
  caption = "Relação entre fonte da classificação final e grupo de auditoria"
)
```

## Amostra sugerida para revisão manual

A amostra abaixo prioriza registros com maior valor metodológico para revisão: falhas de parse da LLM, revisão manual recomendada, divergência entre regex e LLM, divergência entre CID e texto, uso de apenas uma camada textual e refinamento de CID genérico pelo texto clínico.

```{r}
#| label: amostra-auditoria-metodologica

amostra_auditoria_metodologica <- selecionar_amostra_auditoria_metodologica(
  base_auditoria = base_auditoria,
  n = 30
)

knitr::kable(
  amostra_auditoria_metodologica,
  caption = "Amostra priorizada para revisão manual metodológica"
)
```

## Limitações metodológicas

A tabela abaixo resume as principais limitações do pipeline e as estratégias de mitigação recomendadas para uma etapa operacional com dados reais.

```{r}
#| label: tabela-limitacoes-pipeline

knitr::kable(
  listar_limitacoes_pipeline(),
  caption = "Limitações metodológicas e estratégias de mitigação"
)
```

## Recomendações para validação

Antes de uso operacional contínuo, o pipeline deve ser validado com uma amostra real revisada por especialistas. Essa validação deve medir desempenho por síndrome, e não apenas acurácia global.

```{r}
#| label: tabela-recomendacoes-validacao

knitr::kable(
  listar_recomendacoes_validacao(),
  caption = "Recomendações para validação com base real"
)
```

## Interpretação

A auditoria reforça que o pipeline deve ser entendido como uma estrutura de vigilância e priorização, não como diagnóstico clínico individual. A classificação final é útil porque reduz a complexidade dos registros em uma saída operacional única, mas seu valor depende da transparência das regras, da qualidade dos textos e da validação periódica.

A distinção entre CID específico e CID genérico é um ponto central. Códigos genéricos, como febre não especificada ou infecção viral inespecífica, não devem bloquear o aproveitamento de sinais clínicos mais detalhados presentes na queixa ou na anamnese. Por outro lado, quando houver divergência relevante entre CID, regex e LLM, a rastreabilidade da decisão permite selecionar casos para revisão manual.

## Condições para uso operacional

Para transformar este pipeline em rotina operacional, recomenda-se:

- manter versionamento dos dicionários regex, prompts e regras de decisão;
- registrar modelo LLM, provedor, versão do prompt e data de execução;
- monitorar falhas de parse e tempo de processamento;
- revisar periodicamente amostras estratificadas de casos;
- definir responsáveis pela curadoria das regras;
- documentar mudanças antes de comparar séries temporais ao longo do tempo.

## Fechamento da conexão

```{r}
#| label: fechar-conexao-auditoria

DBI::dbDisconnect(con, shutdown = TRUE)
```
