---
title: "Próximos passos e fechamento da entrega"
---

```{r}
#| label: setup-produto-entrega
#| message: false
#| warning: false

source("R/00_pacotes.R")
source("R/04_duckdb.R")
source("R/13_produto_entrega.R")
```

## Objetivo deste capítulo

Este capítulo consolida o Quarto Book como uma entrega metodológica e executável. O pipeline desenvolvido demonstra como combinar CID, regras textuais e LLM para classificar atendimentos em síndromes febris, mantendo rastreabilidade das decisões e condições explícitas de auditoria.

O material foi construído com base sintética, pois a base real ainda não foi incorporada. Mesmo assim, a arquitetura já está organizada para ser adaptada para dados reais, execução operacional e futura transformação em aplicativo Shiny.

## Estado atual da entrega

```{r}
#| label: tabela-entregaveis-produto

knitr::kable(
  summarise_entregaveis_produto(),
  caption = "Componentes já implementados no produto demonstrativo"
)
```

A entrega atual inclui três características importantes:

1. **Relatório metodológico executável**, com capítulos explicativos, código reprodutível, gráficos e tabelas.
2. **Pipeline persistente**, com gravação das etapas intermediárias e finais em DuckDB.
3. **Arquitetura flexível de LLM**, permitindo uso em modo `mock`, Ollama local, Gemini ou API OpenAI-compatible.

## Tabelas persistidas

```{r}
#| label: tabelas-persistidas-produto

con <- connect_duckdb()
init_duckdb_schema(con)

knitr::kable(
  summarise_tabelas_produto(con),
  caption = "Tabelas disponíveis no DuckDB local"
)
```

Essas tabelas permitem auditar o pipeline em diferentes níveis. A classificação final depende da comparação entre camadas, mas as classificações por CID, regex e LLM continuam preservadas para revisão.

## Como adaptar para a base real

A primeira etapa de adaptação para dados reais é substituir a base sintética por uma tabela ou arquivo com os campos mínimos necessários.

```{r}
#| label: tabela-campos-minimos-real

knitr::kable(
  summarise_campos_minimos_base_real(),
  caption = "Campos mínimos recomendados para adaptação à base real"
)
```

Na prática, o campo mais importante para as camadas textuais é `texto_clinico`. Ele pode ser criado pela combinação de campos como queixa principal, anamnese, evolução, observação clínica e motivo do atendimento.

Exemplo conceitual:

```text
texto_clinico = queixa + anamnese + evolução + observação
```

O pipeline não exige que a base real tenha exatamente os mesmos nomes de coluna da base sintética. O ponto central é que a etapa de normalização converta a entrada para o schema interno usado pelo projeto.

## Configuração da camada LLM

A camada LLM foi desenhada para funcionar em modo mock, Ollama local, Gemini e APIs OpenAI-compatible. Para fins de reprodutibilidade da entrega, o Quarto Book renderiza por padrão em modo mock. Testes locais com Ollama podem ser executados alterando LLM_PROVIDER=ollama e LLM_MODEL conforme o modelo disponível na máquina.

```text
LLM_PROVIDER=mock
LLM_MODEL=mock-sindromico-v1
```

Para uso local com Ollama:

```text
LLM_PROVIDER=ollama
LLM_MODEL=mistral:latest
LLM_BASE_URL=http://localhost:11434
```

Para uso com Gemini:

```text
LLM_PROVIDER=gemini
LLM_MODEL=gemini-1.5-flash
LLM_API_KEY=sua_chave
```

Para uso com API OpenAI-compatible:

```text
LLM_PROVIDER=openai_compatible
LLM_MODEL=gpt-4o-mini
LLM_API_KEY=sua_chave
LLM_BASE_URL=https://api.openai.com/v1
```

A escolha do provedor deve considerar custo, infraestrutura, privacidade, conectividade, tempo de execução e política institucional de tratamento de dados sensíveis.

## Validação antes do uso operacional

Antes de usar o pipeline em rotina real, recomenda-se uma etapa formal de validação com especialistas.

O processo mínimo recomendado é:

```text
1. Selecionar amostra estratificada de atendimentos reais.
2. Rotular manualmente a síndrome principal por especialistas.
3. Comparar CID, regex, LLM e classificação final contra o padrão de referência.
4. Medir sensibilidade, especificidade, valor preditivo positivo e F1 por síndrome.
5. Revisar erros sistemáticos de classificação.
6. Ajustar dicionários, prompts, regras de prioridade e tratamento de CIDs genéricos.
7. Repetir a avaliação antes da implantação operacional.
```

A validação deve incluir casos simples, casos ambíguos, CIDs genéricos, textos incompletos, negação de febre e registros com múltiplos sintomas.

## Guia rápido para transformar o pipeline em Shiny

A versão Shiny deve reaproveitar o pipeline atual, e não reescrever a lógica do zero. O Quarto Book funciona como especificação metodológica; o Shiny funcionaria como interface operacional.

```{r}
#| label: tabela-modulos-shiny

knitr::kable(
  summarise_modulos_shiny(),
  caption = "Módulos recomendados para uma versão Shiny do pipeline"
)
```

### Estrutura recomendada do app

Uma estrutura simples poderia ser:

```text
app_sindromes_febris/
├── app.R
├── R/
│   ├── 00_pacotes.R
│   ├── 01_config_sindromes.R
│   ├── 02_input_normalization.R
│   ├── 04_duckdb.R
│   ├── 05_cid_classification.R
│   ├── 06_regex_classification.R
│   ├── 07_llm_clients.R
│   ├── 08_llm_classification.R
│   ├── 09_comparacao_camadas.R
│   ├── 10_classificacao_final.R
│   └── 11_series_historicas.R
├── data/
├── outputs/
└── www/
```

Para uma aplicação mais robusta, especialmente se houver múltiplos usuários, login e implantação institucional, recomenda-se usar uma estrutura de pacote Shiny com `golem`.

### Telas mínimas recomendadas

A primeira versão do Shiny pode ter seis telas:

```text
1. Visão geral
2. Importação e qualidade da base
3. Execução do pipeline
4. Resultados temporais
5. Auditoria de registros
6. Configurações
```

### Tela 1 — Visão geral

Deve apresentar cartões com:

```text
total de atendimentos
atendimentos classificados
percentual não classificado
número de síndromes detectadas
registros com revisão manual recomendada
última execução
```

A fonte principal pode ser `tb_classificacao_final`, combinada com `tb_execucoes`.

### Tela 2 — Importação e qualidade da base

Deve permitir:

```text
upload de CSV/Parquet
pré-visualização da base
mapeamento de colunas para o schema interno
validação de campos mínimos
percentual de textos vazios
percentual de CID ausente
distribuição temporal inicial
```

Nesta tela, o Shiny deve chamar as funções de normalização já existentes no projeto.

### Tela 3 — Execução do pipeline

Deve permitir executar as camadas:

```text
CID
regex
LLM
comparação
classificação final
```

A execução pode ser sequencial, com mensagens de progresso. Para bases grandes, recomenda-se processamento em lotes e gravação incremental no DuckDB.

### Tela 4 — Resultados temporais

Deve reutilizar a lógica do capítulo de séries históricas:

```text
série diária
série semanal
série por síndrome
ranking de semanas
ranking de unidades, se disponível
```

Os gráficos devem ser filtráveis por período, síndrome, unidade e faixa etária.

### Tela 5 — Auditoria de registros

Essa é uma das telas mais importantes. Deve permitir revisar:

```text
casos com revisão manual recomendada
casos com CID genérico refinado pelo texto
divergências CID × regex × LLM
regex e LLM divergentes
casos não classificados
justificativa da LLM
texto clínico original
```

A auditoria deve permitir exportar uma amostra para revisão por especialistas.

### Tela 6 — Configurações

Deve permitir configurar:

```text
provedor LLM
modelo LLM
URL base
modo mock ou real
número máximo de registros para teste
parâmetros de execução
limites de lote
```

Credenciais e chaves de API não devem ser gravadas no código. Devem ficar em `.Renviron`, variáveis de ambiente, cofre institucional ou mecanismo equivalente.

## Cuidados para implantação operacional

Para uso em ambiente real, recomenda-se observar:

```text
segurança e privacidade dos dados clínicos
controle de acesso
registro de logs de execução
versionamento de dicionários e prompts
separação entre ambiente de teste e produção
monitoramento de falhas da LLM
rotina de auditoria periódica
mecanismo de reprocessamento
backup do DuckDB ou migração para banco institucional
```

Se os dados clínicos forem sensíveis, o uso de LLM local pode ser preferível. Se uma API externa for usada, é necessário avaliar contrato, política de privacidade, anonimização e autorização institucional.

## GitHub e versionamento

Para publicar o projeto em um repositório GitHub, recomenda-se incluir:

```text
README.md
_quarto.yml
arquivos .qmd
pasta R/
pasta assets/
base sintética em data/
.Renviron.example
.gitignore
run_pipeline.R
```

Não se deve publicar:

```text
chaves de API
base real com dados sensíveis
arquivos .Renviron
logs contendo informações pessoais
outputs de produção com dados identificáveis
```

A base sintética pode ser versionada, pois permite demonstrar o funcionamento do pipeline sem expor dados reais.

## Próximas evoluções recomendadas

As próximas evoluções podem ser organizadas em três frentes.

### Frente 1 — Validação metodológica

```text
construção de padrão de referência
rotulagem independente por especialistas
medição de desempenho por síndrome
análise de erros
revisão de regras e prompts
```

### Frente 2 — Operacionalização

```text
automação da ingestão de dados
execução agendada
notificações por e-mail
painel Shiny
logs e monitoramento
controle de versão dos resultados
```

### Frente 3 — Expansão analítica

```text
novas síndromes
classificação multi-rótulo, se necessário
anomalias temporais
embeddings para vigilância pré-sindrômica
clusterização semântica
integração com território e unidade
```

## Fechamento

O produto atual deve ser entendido como um protótipo metodológico executável, pronto para demonstração e adaptação. Ele já contém as decisões centrais do pipeline, a lógica de persistência, a camada LLM desacoplada, a comparação entre métodos e a classificação final auditável.

A transição para uso operacional depende principalmente de três etapas: incorporação da base real, validação com especialistas e definição do ambiente de execução. A partir disso, o mesmo núcleo do pipeline pode ser reaproveitado em rotina automatizada, painel Shiny ou sistema de alerta.

```{r}
#| label: fechar-conexao-produto

DBI::dbDisconnect(con, shutdown = TRUE)
```
